【裁判字號】    89,重訴,1207
【裁判日期】    891230
【裁判案由】    清償債務
【裁判全文】
臺灣臺北地方法院民事判決  八十九年度重訴字第一二○七號
    原      告    寶來證券股份有限公司
    法定代理人    甲○○
    訴訟代理人    乙○○
    被      告    丙○○
    訴訟代理人    孫銘鐌律師
    複代理人      丁○○      住台北市○○○路○段九號十樓之二
右當事人間清償債務事件，本院判決如左：
    主    文
被告應給付原告新台幣壹仟捌佰陸拾柒萬肆仟零陸拾捌元及自民國八十九年七月五日
起至清償日止，按週年利率百分之五計算之利息。
訴訟費用由被告負擔。
    事    實
甲、原告方面：
  壹、聲明：如主文第一項所示。
  貳、陳述：
    一、被告於民國八十八年十一月二十二日承擔訴外人江碧玉等六人在原告公司融
        資買進皇普建設股票所生融資債務，共計新台幣（下同）三千六百八十六萬
        三千四八十四元。依協議書第五條之約定，被告願開立本票乙紙並提供房屋
        設定第二順位之抵押以為擔保，詎簽約後被告未依約提供本票或立即提供房
        屋設定擔保，且經原告一再催促，仍未辦妥。次協議書第六條第一項約定，
        被告如有未依本協議書之協議事項處理或按期償付，其餘未履行債務部份，
        視為全部到期，原告逕行對特定人帳戶內之股票賣出以取償，被告既未能履
        行第五條之約定，原告乃依約於八十八年十一月三十日處分其股票，得款共
        計一千八百二十八萬四千八百二十一元，與債權總額三千六百八十六萬三千
        四八十四元相抵後，尚不足一千八百六十七萬四千零六十八元，依上開規定
        被告債務視為全部到期，被告仍置之不理，於八十九年五月二十二日屆期未
        支付第一期利息後，原告再經催討無效，爰提起本件訴訟。
    二、對被告抗辯所為陳述：
      (一)自八十八年十一月二十二日協議書簽訂之日起至同年十一月三十日股票賣出
        之日止，期間長達一星期，顯難認係一般人理解上所謂「立即」，足見被告
        並未依履行協議書第五條之義務，而有違約情事。
      (二)又被告所承擔之江碧玉等人之債務，原自八十八年十一月二十日起即陸續因
        融資擔保維持率不足且未能依限補足而依法必須處分其擔保品股票（臺灣證
        券交易所股份有限公司證券商辦理有價證券買賣融資融券業務操作辦法第二
        十三條、第二十四條、第三十九條參照），依前揭法條之規定，原告依法必
        須處分；若委託申報未成交者，次一營業日起仍應繼續申報。然原告念在被
        告願意簽下協議書，應具有履約還款誠意，乃自負風險暫不處分股票，詎被
        告自協議書簽訂後，對於原告一再催促其履行第五條約定提供擔保，均置之
        不理。被告既不履約，原告依前述法律規定處分股票，以符合法令並收回部
        分債權、降低損失。
      (三)被告謂其受有期待利之損害，然衡諸一般附擔保債權行使之法理，只要該債
        權屆期未獲清償或債務人發生違約情事時，債權人即得據以處分擔保品以求
        償，絕無等待擔保品市價提升方得處分之理。更何況市場行情之升降實非任
        何人所得預測，既不能預測，又何來期待利益之有？若謂擔保品處分之後市
        價上升，債務人即可主張期待利益喪失，則債權債務關係將完全繫於市場變
        動而永無定論，勢不可行。又原告公司處分擔保品悉完全依法令程序規定經
        由違約專戶處分，依法不得選擇出賣時點，債務人何來期待利益之說？因此
        ，本案被告並無期待利益，沒有期待利益受損之問題，故其對原告依約、依
        法處分擔保品亦無所謂損害賠償請求權；是以兩造根本無互負債務，被告主
        張抵銷，顯無理由。
  參、證據：提出協議書、信用帳戶個人資料表、開立證券信用交易帳戶申請書、委
      託授權受任承諾代理信用交易開戶及買賣證券等授權書、融資融券期限展延申
      請書、融資融券契約書、合併買賣報告書暨交割憑單、融資現金償還申請書、
      分戶歷史帳查詢為證，並聲請訊問證人蔡惠玟。
乙、被告方面：
  壹、聲明：
      駁回原告之訴。
  貳、陳述：
    一、被告就於八十八年十一月二十二日與原告簽訂債務承擔協議書，承擔訴外人
        江碧玉等六人之融資債務依協議書，及協議書第二條第三項、第六條第二項
        之約款內容並無爭執。被告為表示履約之誠意，於契約簽訂次日即同年十一
        月二十三日，即匯入一百萬元於原告世華銀行忠孝分行之帳戶；為擔保債務
        之履行，被告並依協議書第五條第二項之約定，於協議書簽立後，即著手辦
        理抵押權設定事宜，詎原告於簽約不滿十日，在未通知被告情形下，於同年
        十一月三十日起陸續以極低價格擅將訴外人江碧玉等人帳戶內之皇普建設股
        票賣出並直接取償，顯有悖於契約履行之誠信原則。原告未經催告，即在債
        務清償期內違約出賣上開皇普建設股票，依協議書第六條第二項，自應負賠
        償之責。
    二、協議書第二條約定以雙方合意之條件處分皇普建設股票，復於第六條中定明
        甲方（即原告）未依協議事項致乙方（即被告）喪失期待利益之違約責任，
        無非因立約時雙方即知股票價值具不確定性，在預期日後將獲得較高利益前
        提下，特別以約定之條款，保障未來可能實現之期待利益，本件被告於協議
        書簽立時即存在可能實現之期待利益，卻遭原告違約處分股票，致期待利益
        受損，自應對被告負損害賠償之責。原告於八十八年十一月至八十九年一月
        間，違約以每股二至三元之低價售出皇普建設股票，及至八十九年二月其股
        價最高曾達每股十元，致被告蒙受高達三千零八十萬一千六百零七元之期待
        利益損害（以四百九十萬七千股，每股十元計，共值四千九百零七萬，減去
        原告處分後之價款一千八百二十六萬八千三百九十三元）。此損害賠償請求
        權係因原告違約所生，與原告起訴主張之債權俱為金錢債權，且該請求權發
        生時即已屆清償期，是被告與原告間確實互負債務，給付種類亦相同，並均
        屆清償期，核與民法抵銷之要件相符，自得於前述三千零八十萬一千六百零
        七元債權範圍內就原告所請求之債權互為抵銷。
  、證據：提出律師函、皇普公司股票收盤價一覽表為證。
    理    由
一、原告主張：被告於八十八年十一月二十二日承擔訴外人江碧玉等在原告公司融資
    買進皇普建設股票所生融資債務，共計三千六百八十六萬三千四八十四元。依照
    該協議書第五條約定，被告願開立本票乙紙並於合約簽立後立即提供四戶房屋設
    定第二順位之抵押權以為擔保。詎被告未依約提供本票或立即提供房屋設定擔保
    ，而有違約情事，原告乃依上開協議書第六條第一項約定，於同年十一月三十日
    處分其股票，共計得款一千八百二十八萬四千八百二十一元，與債權總額三千六
    百八十六萬三千四八十四元相抵後，尚不足一千八百六十七萬四千零六十八元，
    為此提起本件訴訟等情。
    被告則以：被告於簽訂協議書後，為表示履約之誠意即於次日即八十八年十一月
    二十三日匯入一百萬元至原告於世華銀行忠孝分行之帳戶，並著手辦理抵押權設
    定事宜，詎原告於簽約不滿十日，在未通知被告情形下，於同年十一月三十日起
    陸續以極低價格擅將訴外人江碧玉等人帳戶內之皇普建設股票賣出並直接取償，
    顯有悖於契約履行之誠信原則，依協議書第六條第二項，自應負賠償之責。原告
    於八十八年十一月至八十九年一月間，違約以每股二至三元之低價售出皇普建設
    股票，及至八十九年二月其股價最高曾達每股十元，致被告蒙受高達三千零八十
    萬一千六百零七元之期待利益損害（以四百九十萬七千股，每股十元計，共值四
    千九百零七萬，減去原告處分後之價款一千八百二十六萬八千三百九十三元），
    爰以本件對原告所負債務，與原告對其所負損害賠償債務互相抵銷等語，資為抗
    辯。
二、原告主張被告於八十八年十一月二十二日與原告簽訂協議書，承擔訴外人江碧玉
    等六人在原告公司融資買進皇普建設股票所生融資債務，共計三千六百八十六萬
    三千四八十四元，原告嗣於同年十一月三十日處分江碧玉等人帳戶內之皇普建設
    股票，共計得款一千八百二十八萬四千八百二十一元乙節，業據提出協議書、信
    用帳戶個人資料表、開立證券信用交易帳戶申請書、委託授權受任承諾代理信用
    交易開戶及買賣證券等授權書、融資融券期限展延申請書、融資融券契約書、合
    併買賣報告書暨交割憑單、融資現金償還申請書、分戶歷史帳查詢為證，復為被
    告所不爭執，堪信為真實。惟被告辯稱原告未催告其履行協議書第五條之義務即
    於簽訂後十日內處分上開股票，顯有違約應對被告負損害賠償責任，爰以所負欠
    款債務主張互相抵銷云云。是本件所應審究者，在於被告對原告是否有損害賠償
    債權而得主張抵銷？經查：
  (一)依兩造協議書第五條約定「(一)乙方（即被告）為擔保清償所有之債務，願開立含
    融資金額及利息總額本票乙紙以為擔保，並由乙方及連帶保證人為共同發票人。
    (二)乙方應於本合約簽立後立即提供坐落於桃園市○○路九九號Ｃ１－、Ｃ２－
    、Ｃ２－、Ｃ５之等四戶房屋，以為設定第二順位之抵押擔保。」、第六
    條約定「乙方如有未依本協議書之協議事項處理或按期償付，其餘未履行債務部
    分，視為全部到期，甲方（即原告）逕行對特定人帳戶內之皇普建設股票賣出以
    取得償債權，或執行本票以抵償不足清償部分。」是本件被告依上開約定應於簽
    約後立即提供房屋為原告設定房屋以為擔保。被告辯稱簽約後即著手辦理抵押權
    設定事宜，然並未舉證以實其說，證人即原告公司法務部門專員蔡惠玟復證稱：
    協議書簽訂後，因伊有代書資格，公司要伊辦理抵押權設定，伊曾與丙○○之特
    別助理聯絡，請其提供設定抵押權所有權狀原本，前後聯絡約二個星期，先說權
    狀有其他用途，待取回再交與原告公司，最後一次說丙○○對設定抵押權有意見
    ，故無法提供所有權狀原本等語甚明（見八十九年十二月二十二日言詞辯論筆錄
    ），被告辯稱原告未催告其辦理云云，要非可採。被告於簽約後並未履行協議書
    第五條第二項之義務，已有違約情事，依協議書第六條第一項約定，原告自得處
    分股票取償。
  (二)次按證券商應逐日按證券交易所公布之收盤價，或櫃檯中心公布之次日參考價，
    或政府債券面額，依左列公式計每一信用帳戶之整戶及各筆融資融券擔保維持率
    ：（融資擔保品證券市值＋原融券擔保品及保證金）÷（原融資金額＋融券標的
    證券市值）×百分之百；委託人信用帳戶之整戶擔保維持率低於百分之一百二十
    者，證券商應即通知委託人就各該筆不足擔保維持率之融資融券，於通知送達之
    日起二個營業日補繳融資自備款或融券保證金差額。臺灣證券交易所股份有限公
    司證券商辦理有價證券買賣融資融券業務操作辦法第二十三條定有明文。再按證
    券商依前條第四項規定通知補繳差額後，委託人未於通知送達之日起二個營業日
    內補繳或僅補繳其一部者，證券商即得依操作辦法第二十四條規定處分其擔保品
    。再依同辦法第三十九條規定，委託人違約時，證券商應於次一營業日在證券交
    易所集中市場或透過櫃檯中心等價成交系統委託他證券經紀商以其開立之融資融
    券違約處理專戶處分其擔保品；委託申報未成交者，次一營業日起仍應繼續申報
    。足見原告依前揭規定必須處分擔保品，處分擔保品之時點非其可恣意選定，且
    原告並無於股價上漲時始得處分股票之義務。況股票市場行情漲跌非任何人所能
    預測，被告以原告在股價相對較低時處分股票而謂其對原告有期待利益喪失之損
    害賠償請求權，洵屬無據。
三、從而，原告本於消費借貸之法律關係請求被告給付一千八百六十七萬四千零六十
    八元及自起訴狀繕本送達翌日即八十九年七月五日起至清償日止，按週年利率百
    分之五計算之利息，即無不合，應予准許。
據上論結：原告之訴為有理由，依民事訴訟法第七十八條，判決如主文。
中      華      民      國    八十九    年      十二    月      三十    日
                              民事第四庭  法      官  劉又菁
右為正本係照原本作成
如對本判決上訴，須於判決送達後廿日內向本院提出上訴狀
中      華      民      國    八十九    年     十二     月      三十    日
                                          法院書記官  黃瓊滿


司法院資訊處製作；財團法人民間司法改革基金會備份。
